臺灣板橋地方法院民事判決　　　　　　　95年度訴字第2688號
原　　　告　甲○○
訴訟代理人　王永春律師
複 代理 人　胡智忠律師
被　　　告　丙○○
訴訟代理人　己○○
被　　　告　乙○○
　　　　　　丁○○
上2 人共同
訴訟代理人　戊○○
上列當事人間請求分割共有物事件，經本院於民國96年7 月12日
言詞辯論終結，判決如下：
    主      文
兩造共有坐落台北縣蘆洲市○○段七四五地號面積一七六點一六
平方公尺土地，准予原物分割，其分割方法如附圖二乙案所示，
即其中C 部分面積八八點０八平方公尺分歸被告丙○○所有，D
部分面積八八點０八平方公尺分歸原告及被告乙○○、丁○○按
原應有部分之比例共有。
訴訟費用由被告丙○○負擔二分之一，餘由原告及被告乙○○、
丁○○負擔。
    事實及理由
一、原告主張：
    (一)台北縣蘆洲市○○段745 地號土地（下稱系爭土地）為原
      告（權利範圍20分之3） 與被告丙○○（權利範圍2 分之
      1） 、乙○○（權利範圍20分之3） 、丁○○（權利範圍
      20分之4） 分別共有，易言之，即被告丙○○持有權利範
      圍2 分之1 ，原告及被告乙○○、丁○○持有權利範圍共
      2 分之1 。兩造並於民國（下同）95年9 月25日就系爭土
      地訂有分管協議如附圖一所示A 、B 段，其中A 段由被告
      丙○○負責收益管理使用，B 段則由原告及被告乙○○、
      丁○○負責收益管理使用。
    (二)系爭土地之相鄰地即台北縣蘆洲市○○段746 、810 地號
      土地，亦皆屬原告及被告乙○○、丁○○分別共有，由於
      原告及被告乙○○、丁○○欲將系爭土地與上開746 、81
      0 地號土地共同建築使用，因此為創造最大之使用利益，
      有將系爭土地如附圖二乙案所示，並將其中C 部分分歸被
      告丙○○所有，D 部分分歸原告及被告乙○○、丁○○所
      有，原告及被告乙○○、丁○○並願就就所分得之土地繼
      續維持共有關係。
    (三)茲因共有人即原告與被告丙○○間無法就分割方法達成協
      議，有調解不成立之證明書可證，爰依民法第823 條、82
      4 條規定訴請分割等語，並聲明：請求判決原告與被告共
      有之台北縣蘆洲市○○段745 地號土地，分割如附圖二乙
      案所示C 部分為被告丙○○所有，D 部分為原告及被告乙○○、丁○○分別共有。
二、被告答辯：
    (一)被告乙○○、丁○○部分：
      同意原告之分割方案，並願於分割後就所分得之土地仍與
      原告維持共有關係。
    (二)被告丙○○部分：
      不同意分割系爭土地，希望仍維持共有關係；如予分割，
      亦希望能採附圖二甲案之分割方案，並分歸取得A 部分之
      土地。
三、按土地共有人得隨時請求分割共有物，民法第823 條第1 項
    前段定有明文。查系爭745 地號土地為原告（權利範圍20分
    之3） 與被告丙○○（權利範圍2 分之1） 、乙○○（權利
    範圍20分之3） 、丁○○（權利範圍20分之4） 所共有，有
    原告提出之系爭土地登記謄本在卷可稽。原告既為系爭土地
    共有人，且系爭土地又查無不能分割或契約定有不分割限制
    之情形，則原告於兩造無法達成分割協議時訴請裁判分割系
    爭土地，自屬正當，應予准許。
四、次按共有物之分割方法，不能依協議決定者，法院得因任何
    共有人之聲請，命以原物分配於各共有人，或變賣共有物，
    以價金分配於各共有人，為民法第824 條第2 項所明定。故
    請求分割共有物之訴，應由法院依前開規定命為適當之分配
    ，不受任何共有人主張之拘束。審判上共有物分割方法，在
    德、日、瑞民法，固以原物分割為原則，價金分配為例外，
    但我國民法對於二者，則無分軒輊，均應由法院斟酌當事人
    之聲明，共有物之性質、經濟效用及全體共有人之利益等公
    平決定之，其分割方法縱使選擇兩者之一或併用兩者，亦屬
    無妨，但就同一共有物對於全體共有人，應採相同之分割方
    法。又分割共有物以消滅共有關係為目的，其分割方法，除
    因該土地內部之使用目的不能分割，或部分共有人明示就其
    分得部分，仍願維持共有關係外，不得將共有物之一部分歸
    部分共有人共有，使創設另一新共有關係（最高法院88年度
    台上字第1210號、88年度台上字第1933號、89年度台上字第
    1010號判決意旨參照）。
五、查原告與被告乙○○、丁○○等3 人就系爭土地之權利範圍
    合計共2 分之1 ，渠等已當庭表明仍願維持共有關係，則依
    首揭說明，原告與被告被告乙○○、丁○○等3 人自得就分
    割後所得土地成立共有關係，故本件系爭土地以原物分割時
    ，僅須按其面積均分為二，其一分歸被告丙○○單獨取得，
    另一部分則由原告及被告乙○○、丁○○等3 人共有。又系
    爭745 地號土地地目為「旱」，面積176.16平方公尺，有土
    地登記謄本在卷可稽。該地位於「變更蘆洲都市計畫（第二
    次通盤檢討）內，其使用分區為工業區○○道路為12M 道路
    ，經以電子謄本調閱地籍圖查核，其基地未達「台北縣畸零
    地使用規則」最小深度（16公尺）之規定，屬面積狹小或地
    界曲折之基地，依台北縣畸零地使用規則第8 條規定：「面
    積狹小之基地非經補足所缺度、深度，地界曲折之基地非經
    整理，均不得建築……」，故本案無法單獨建築，亦經本院
    依職權向台北縣政府查詢明確，有該府96年5 月31日北府工
    建字第0960358999號函在卷可憑，從而本件亦應無適用農業
    發展條例並受該條第16條限制之情形。
六、再本件兩造對於系爭土地以原物分割，按面積均分為二之分
    割方式均無意見，但對於究應採原告及被告乙○○、丁○○
    所提即附圖二乙案之分割方案，抑或採被告丙○○所提即附
    圖二甲案之分割方案，則有爭執。經查，兩造前於95年間訂
    有分管協議，將附圖一所示A 段（按即附圖二乙案中C 部分
    ）分由被告丙○○負責收益管理使用，B 段（按即附圖二乙
    案中D 部分）則分由原告及被告乙○○、丁○○負責收益管
    理使用，已如前述，故兩造目前係按分管約定各自管理使用
    系爭土地，並均做為停車場使用，其上並無任何設施等情，
    亦據本院前往現場勘驗屬實，有勘驗筆錄及原告提出之現場
    照片5 幀在卷可稽。另原告及被告乙○○、丁○○3 人陳稱
    就分割後所取得之土地，係欲與渠等共有之相鄰地即台北縣
    蘆洲市○○段746 、810 地號土地共同建築廠房使用乙節，
    已據渠等建築平面圖4 紙為證；而被告丙○○則未陳明其就
    分割取得之土地有何使用之規劃或計劃。本院審酌兩造目前
    於系爭土地內均無任何地上物，原告及被告乙○○、丁○○
    3 人則為系爭土地相鄰地之共有人，且已有將分得土地與相
    鄰之746 、810 號土地合併建築廠房之計劃，如採附圖二乙
    案，並分歸取得D 部分之土地，將使建築基地完整，而為有
    效之利用，被告丙○○如分歸取得C 部分，亦得繼續供停車
    場使用，與現況並無差異；反之，如使被告丙○○分歸取得
    D 部分，原告及被告乙○○、丁○○取得C 部分，在被告丙○○並無特別規劃而繼續供停車場使用之情形下，對被告丙○○雖無差別，但將造成原告及被告乙○○、丁○○3 人之
    建築基地不完整，且因面臨道路部分短少而影響建築之不利
    益。再者，如採附圖二甲案，並將A 部分分歸被告成仁取得
    ，B 部分分歸原告及被告乙○○、丁○○取得，除將造成原
    告及被告乙○○、丁○○所欲建築之基地不相連之情形外，
    更將使系爭土地深度不足情形惡化（蓋因系爭土地深度未達
   「 台北縣畸零地使用規則」最小深度16公尺之規定，屬面積
    狹小或地界曲折之基地，已如前述），致使系爭土地於分割
    後無法達到「地盡其利」之目的。因此，本院認將附圖二乙
    案所示C 部分面積88.08 平方公尺分歸被告丙○○所有，D
    部分面積88.08 平方公尺分歸原告及被告乙○○、丁○○按
    應有部分之比例共有，為最適宜之分割方案。從而，原告起
    訴請求分割其與被告共有之系爭土地，洵屬有據，應予准許
    分割如主文第一項所示。
七、本件事證已臻明確，兩造所為之其他主張、陳述並所提證據
    ，經審酌後，認均與本件之結論無礙，不再一一論述，併予
    敘明。
八、據上結論，本件原告之訴為有理由，並參酌分割共有物訴訟
    為形成訴訟，法院不受原告聲明分割方案之拘束，如准予裁
    判分割，原告之訴即有理由，並無敗訴之問題，且裁判分割
    共有物訴訟為固有必要共同訴訟，不同意原告所提分割方案
    之共有人，均須列為被告而應訴，故被告之抗辯自為伸張或
    防衛權利所必要，且兩造均因本件裁判分割而同霑利益，本
    院因認此時應由被告丙○○與原告及被告乙○○、丁○○各
    負擔2 分之1 較符公平原則，爰依民事訴訟法第81條第2 款
    規定，做為本件訴訟費用負擔之依據。
中　　華　　民　　國　　96　　年　　7 　　月　　26　　日
                  民事第二庭    法　官　程怡怡
以上正本係照原本作成
如對本判決上訴，須於判決送達後20日內向本院提出上訴狀
中　　華　　民　　國　　96　　年　　7 　　月　　31　　日
                                書記官　華海珍
